【裁判字號】    99,重訴,6
【裁判日期】    990305
【裁判案由】    第三人異議之訴
【裁判全文】
臺灣彰化地方法院民事判決  99年度重訴字第6號
原      告  晉瑜企業股份有限公司
法定代理人  乙○○
訴訟代理人  劉思顯律師
被      告  臺灣金聯資產管理股份有限公司
法定代理人  丁○○
訴訟代理人  丙○○
            甲○○
上列當事人間第三人異議之訴事件，本院於民國99年2月5日言詞
辯論終結，茲判決如下：
    主      文
原告之訴駁回。
訴訟費用新台幣壹拾萬陸仟壹佰陸拾元由原告負擔。
    事實及理由
一、原告主張：
  (一)被告以本院所核發對於訴外人騰輝股份有限公司（下稱騰輝
    公司）之執行名義（應為臺灣臺北地方法院85年度執字第11
    59號債權憑證，下稱系爭執行名義），聲請強制執行如附表
    所示未辦保存登記建物（下稱系爭建物），經本院民事執行
    處以98年度司執字第23735號強制執行事件（下稱系爭執行
    事件）受理在案。
  (二)訴外人華虹企業股份有限公司（下稱華虹公司）於民國93年
    12月30日將其向騰輝公司所承租坐落彰化縣和美鎮○○段49
    地號土地（下稱系爭土地）及其地上建物廠房（下稱系爭廠
    房），再轉租予原告，三方並於96年5月30日就設備增建達
    成協議，並簽定協議書（下稱系爭協議書）。原告於承租後
    ，因業務擴廠需求，遂於95年至97年間先後自行出資增建系
    爭建物（即系爭廠房之增建部分）。
  (三)系爭建物確為原告所有，除有系爭協議書為憑外，尚有工程
    契約書、統一發票、工程驗收單、工程請款單及房屋稅繳款
    書等件可資佐證。
  (四)被告以系爭執行名義，聲請強制執行原告所有系爭建物，即
    無依據。
  (五)原告負責人乙○○雖兼任華虹公司負責人，實係分別代表華
    虹公司與原告公司為法律行為，並非代理，故不受民法第10
    6條規定之限制。
  (六)民法第877條第2項於96年3月28日修正公布，並於同年9月28
    日施行，又依民法物權編施行法第1條規定，不溯及既往。
    準此，系爭建物（29、30建號）均於上開條文修正施行前建
    築完成，核無民法第877條第2項準用同條第1項併付拍賣規
    定之適用。
  (七)從而，系爭建物既為原告所有，被告亦無權聲請併付拍賣，
    爰依強制執行法第15條前段規定，提起第三人異議之訴，請
    求撤銷系爭建物之強制執行程序等語。
二、被告辯稱：
  (一)騰輝公司向被告前手臺灣銀行股份有限公司（下稱臺灣銀行
    ）借款，並提供系爭土地設定第一順位抵押權予臺灣銀行，
    供作借款之擔保。被告嗣於96年9月12日向臺灣銀行買受此
    債權及抵押權（債權本金餘額合計新台幣408,543,170元，
    下稱系爭債權、系爭抵押權），並依金融機構合併法第15條
    第1款準用同法第18條第3項規定，以登報公告代通知在案，
    是被告為系爭債權合法受讓人。
  (二)依系爭協議書顯示，華虹公司向騰輝公司承租系爭廠房，嗣
    再轉租原告，並均同意原告在系爭土地上增建倉庫鋼架，且
    該鋼架可隨時拆走，足認原告所增建部分屬於建物設備，非
    不動產。是以，系爭協議書無從證明系爭建物為原告所建。
  (四)原告公司負責人乙○○身兼華虹公司負責人及騰輝公司監察
    人，足認上開3家公司均由乙○○所經營，依民法第106條規
    定，系爭協議書尚存自己代理之疑義，故系爭協議書及其所
    載租賃之真偽實有疑慮。
  (五)系爭抵押權於81年12月7日設定，華虹公司則於90年1月1日
    向騰輝公司承租系爭土地及系爭廠房，並於93年12月30日轉
    租原告，嗣經騰輝公司與華虹公司同意興建系爭建物。基此
    ，足證系爭建物於設定系爭抵押權後始興建，上開各情核與
    民法第877條、第866條等要件相符，被告有權聲請併付拍賣
    系爭建物。
  (六)從而，原告請求撤銷系爭建物之強制執行程序，於法無據，
    爰請駁回原告之訴等語。
三、兩造不爭執事項：
  (一)系爭土地、系爭廠房、系爭建物均坐落彰化縣和美鎮全興工
    業區。
  (二)系爭建物為系爭廠房之增建部分，其門牌為彰化縣和美鎮○
    ○○路7號。
  (三)系爭建物之強制執行程序尚未終結。
  (四)原告公司負責人乙○○身兼華虹公司負責人及騰輝公司監察
    人。
  (五)騰輝公司於81年12月7日將系爭土地設定第一順位抵押權予
    被告前手臺灣銀行，以擔保系爭債權之清償。被告嗣於96
    年9月12日向臺灣銀行買受系爭債權（含系爭抵押權，系爭
    債權本金餘額合計新台幣408,543,170元），並依法以登報
    公告代通知在案。
  (六)華虹公司於90年1月1日向騰輝公司承租系爭土地及系爭廠房
    ，並於93年12月30日轉租予原告，原告經騰輝公司與華虹公
    司同意增建系爭建物。
  (七)系爭建物竣工時間詳如附表所示。
  (八)原告非系爭執行名義所列債務人。
四、兩造爭執事項：
  (一)系爭建物之性質？即是否屬於不動產？
  (二)系爭建物是否為原告所有？
  (三)被告聲請強制執行系爭建物，有無依據？
  (四)原告依強制執行法第15條前段規定，提起本件第三人異議之
    訴，請求撤銷系爭建物之強制執行程序，有無依據？
五、按「查民法第66條第1項所謂定著物指非土地之構成部分，
    繼續附著於土地而達一定經濟上目的不易移動其所在之物而
    言‧‧‧」（司法院大法官會議釋字第93號解釋參照）。次
    按「民法第66條第1項所謂定著物，係指非土地之構成部分
    ，繼續附著於土地，而達一定經濟上目的，不易移動其所在
    之物而言。凡屋頂尚未完全完工之房屋，其已足避風雨，可
    達經濟上使用之目的者，即屬土地之定著物‧‧‧」（最高
    法院63年度第6次民庭庭推總會議決議(一)參照）。經查：系
    爭建物坐落在系爭土地上，其構造為鋼架造，並以浪板披覆
    ，其用途供廠房及倉庫使用，此情有原告所提本院民事執行
    處98年8月11日彰院賢98司執丙字第23735號囑託測量函影本
    附卷可參，復經本院調取系爭執行事件全卷核閱屬實。基此
    ，系爭建物既非系爭土地之構成部分，且繼續附著在系爭土
    地上，依上規定、解釋及決議意旨，核屬不動產無訛。是以
    ，被告辯稱系爭建物非不動產云云，即無依據，要難採認。
六、按自己出資建築之建築物，其取得係原始取得性質，與法律
    行為而取得有別，故不在民法第758條規定所謂非經登記不
    生效力之列。苟有自己出資建築之事實，不因是否由承攬人
    建築，亦不因是否為違章建築，日後不能辦理登記而有所區
    別，均能原始取得建築物之所有權。自己出資建築之建築物
    ，應解為於建築完成時，為其所有權取得之時。經查：原告
    主張系爭建物由其出資建造乙節，業據提出工程合約書影本
    、工程承攬合約書影本、估價單影本、統一發票影本、工程
    驗收單影本、工程請款單影本、工程施工說明影本及房屋稅
    繳款書影本等件為證，經核其上記載買受人、立約人或納稅
    義務人均為原告公司，工程地點載為全興工業區或原告公司
    全興廠，工程名稱載為鋼架廠房製作安裝工程，品名及規格
    載為鋼架廠房製作安裝、H型鋼C型鋼基礎安裝、浪板工程、
    圍牆工程、土建圍牆工程、包裝機房土建工程（包含新設包
    裝機房基礎、地樑連結及乾燥機前增設隔牆）‧‧‧等，核
    與原告主張均無不符。另佐以被告於系爭執行事件所委任代
    理人沈凱榮於系爭廠房現場指封時陳稱：「本件標的土地（
    即系爭土地）上有第三人晉瑜公司（即原告公司）營造之鐵
    皮鋼架造倉庫3處、包裝機廠房1處，現仍在營建中，請求一
    併測繪、查封，且對該部分為第三人晉瑜公司所營建不爭執
    。」等語（本院民事執行處97年10月9日執行筆錄參照），
    亦與原告主張相符。準此，原告主張系爭建物由其建造，並
    於建造完成時取得其所有權，依上說明，即無不合，洵值採
    認。至於原告公司負責人乙○○雖同時兼任華虹公司負責人
    及騰輝公司之監察人，但原告既有出資建造系爭建物之事實
    ，則原告是否合法承租系爭土地及系爭協議書是否合法有效
    各節，顯然無礙於原告合法取得系爭建物所有權，併此敘明
    。
七、按「土地所有人於設定抵押權後，在抵押之土地上營造建築
    物者，抵押權人於必要時，得於強制執行程序中聲請法院將
    其建築物與土地併付拍賣。但對於建築物之價金，無優先受
    清償之權。前項規定，於第866條第2項及第3項之情形，如
    抵押之不動產上，有該權利人或經其同意使用之人之建築物
    者，準用之。」、「不動產所有人設定抵押權後，於同一不
    動產上，得設定地上權或其他以使用收益為目的之物權，或
    成立租賃關係。但其抵押權不因此而受影響。前項情形，抵
    押權人實行抵押權受有影響者，法院得除去該權利或終止該
    租賃關係後拍賣之。不動產所有人設定抵押權後，於同一不
    動產上，成立第1項以外之權利者，準用前項之規定。」，
    民法第877條、第866條分別定有明文。此等規定之規範目的
    ，乃在於期使房屋與土地同歸一人，易於拍賣，以保障抵押
    權人，並簡化法律關係，以避免或減少紛爭。故如土地所有
    人將土地設定抵押權後，雖未自行於土地上營造建築物，但
    容許第三人在土地上營造建築物，為避免單獨拍賣土地，可
    能使土地及建物非由同一人所有，法律關係趨於複雜，衍生
    糾紛，及為使土地易於拍賣，保障抵押權人之權益，本於上
    述法條之立法意旨，自應許抵押權人行使抵押權時，將第三
    人於抵押權設定後在土地上營造之建築物與抵押之土地併付
    拍賣，而將房屋賣得價金交還該第三人（最高法院92年台抗
    字第641號、95年台抗字第453號裁判要旨參照）。基此，民
    法第877條第2項規定固於96年3月28日修正公布，並於96年9
    月28日施行，依民法物權編施行法第1條後段規定，不溯及
    既往。惟自法律內在目的及規範計畫而言，96年9月28日修
    正施行前民法第877條規定（即同修正施行後第877條第1項
    規定）側重於土地利用權與房屋所有權一體化之體現，並兼
    顧社會經濟及土地用益權人利益，本於相同事物應為相同處
    理之法理，於土地所有人將土地設定抵押權後，雖未自行於
    土地上營造建築物，但容許第三人在土地上營造建築物之情
    形，應有類推適用之餘地。經查：系爭建物固非系爭土地所
    有人騰輝公司所建造，且部分建竣時間於96年9月28日之前
    ，惟系爭建物既經騰輝公司同意原告建造，依上說明，無論
    其建竣時間在96年9月28日前後，被告均有權聲請併付拍賣
    。是以，原告徒以96年9月28日修正施行民法第877條第2項
    規定不溯及既往，故主張被告無權將系爭建物併付拍賣云云
    ，即無依據，洵難採認。
八、按「第三人就執行標的物有足以排除強制執行之權利者，得
    於強制執行程序終結前，向執行法院對債權人提起異議之訴
    。」，強制執行法第15條前段定有明文。此規定所謂第三人
    就執行標的物有足以排除強制執行之權利者，係指第三人就
    執行標的物有所有權或其他阻止物之交付或讓與之權利。惟
    此乃指第三人在執行標的物所存在之權利無忍受強制執行之
    法律上理由者，始足當之。換言之，第三人就執行標的物雖
    有所有權或其他相類似之權利者，但第三人在執行標的物所
    存在之權利有忍受強制執行之法律上理由，即與第三人異議
    之要件不合。查系爭建物固因原告出資建造而取得所有權，
    惟被告依法既有權將系爭建物併付拍賣，則原告本於強制執
    行法第15條前段規定，提起本件第三人異議之訴，請求撤銷
    系爭建物之強制執行程序，為無理由，應予駁回。
九、本件事證已臻明確，兩造其餘攻擊防禦方法及舉證，經審酌
    後於判決結果不生影響，爰不再贅詞論列。
十、訴訟費用負擔之依據：民事訴訟法第78條。
中    華    民    國    99    年    3    月     5    日
                民事第一庭      法  官  陳正禧
以上正本係照原本作成。
如對本判決不服，得於判決送達後20日內向本院提出上訴狀。（
須附繕本）
中    華    民    國    99    年    3    月     5    日
                                書記官  莊素美
┌─────────────────────────────────────────────────────────────┐
│附表：                                                                                                                    │
├──┬───┬───────┬───────┬───────┬─────────────────┬────┬───────┤
│ 編 │      │              │              │建 築 式 樣 主│      建物面積（平方公尺）        │        │              │
│    │      │              │              │              ├───────────┬─────┤ 權  利 │              │
│    │建  號│建  物  門  牌│基  地  坐  落│要 建 築 材 料│ 樓    層    面    積 │附屬建物主│        │備        考  │
│    │      │              │              │              │                      │要建築材料│ 範  圍 │              │
│ 號 │      │              │              │及 房 屋 層 數│ 合                計 │及用途    │        │              │
├──┼───┼───────┼───────┼───────┼───────────┼─────┼────┼───────┤
│1   │28    │彰化縣和美鎮工│彰化縣和美鎮和│鋼架造3層樓房 │地面層：80.52         │          │全部    │未辦保存登記  │
│    │      │東三路7號     │興段49地號    │廠房          │二樓層：80.52         │          │        │97年竣工      │
│    │      │              │              │              │三樓層：80.52         │          │        │              │
│    │      │              │              │              │合  計：241.56        │          │        │              │
├──┼───┼───────┼───────┼───────┼───────────┼─────┼────┼───────┤
│2   │29    │同上          │同上          │鋼架造        │地面層：1,248.51      │          │同上    │未辦保存登記  │
│    │      │              │              │倉庫          │合  計：1,248.51      │          │        │95年竣工      │
├──┼───┼───────┼───────┼───────┼───────────┼─────┼────┼───────┤
│3   │30    │同上          │同上          │同上          │地面層：3,722.55      │          │同上    │未辦保存登記  │
│    │      │              │              │              │合  計：3,722.55      │          │        │96年竣工      │
├──┼───┼───────┼───────┼───────┼───────────┼─────┼────┼───────┤
│4   │31    │同上          │同上          │同上          │地面層：206.65        │          │同上    │未辦保存登記  │
│    │      │              │              │              │合  計：206.65        │          │        │97年竣工      │
└──┴───┴───────┴───────┴───────┴───────────┴─────┴────┴───────┘

司法院資訊處製作；財團法人民間司法改革基金會備份。
